【裁判字號】    98,訴,2500
【裁判日期】    990519
【裁判案由】    返還買賣價金
【裁判全文】
臺灣臺中地方法院民事判決              98年度訴字第2500號
原      告  黃國光
訴訟代理人  徐正安律師
被      告  張秋田
            邱秀鳳
            張桂芳
            張智韋
            呂淑華
共      同
訴訟代理人  張崇哲律師
複  代理人  鄭弘明律師
            楊佳勳律師
上列當事人間請求返還買賣價金事件，本院於民國99年4月21日
言詞辯論終結，判決如下：
    主    文
被告應連帶給付原告新台幣伍佰萬元，及自民國98年11月13日起
，至清償日止，按年息百分之五計算之利息。
訴訟費用由被告連帶負擔。
    事實及理由
壹、程序方面：
    按訴狀送達後，原告不得將原訴變更或追加。但擴張或減縮
    應受判決事項之聲明者，不在此限。民事訴訟法第255條第1
    項第3款定有明文。原告起訴原本聲明：被告應連帶給付原
    告新台幣（下同）500萬元，及自起訴狀繕本送達翌日起至
    清償日止，按年息百分之五計算之利息。嗣於本院審理中，
    變更聲明為被告應連帶給付原告500萬元，及自民國（下同
    ）98年11月13日起，至清償日止，按年息百分之五計算之利
    息。核屬減縮及擴張應受判決事項之聲明，而與首揭規定相
    符，應予准許。
貳、實體方面：
一、原告主張：兩造於96年4月30日簽立股權買賣契約書，約定
    被告將所有之中泰預扮混凝土股份有限公司（以下簡稱中泰
    公司）股權（當時被告張秋田2900股、被告邱秀鳳3850股、
    被告張桂芳1050股、被告張智葦1200股、被告呂淑華600股
    ），以1160萬元之代價，共同出賣予原告，原告並已交付現
    金500萬元為被告當時代表人張秋田收受無誤，後因雙方對
    股款交付及股權移轉事宜多有爭議，雙方即於96年10月20日
    簽立解除買賣契約協議書，其中約定關於原告所給付之500
    萬元，於原告自買賣股權契約時起，至返還經營權日止期間
    之帳目，經雙方會帳完成無異議後7日內，被告等應將該50
    0萬元返還，原告亦即將中泰公司之經營權交還被告。再者
    ，中泰公司於97年6月12日向原告以損害賠償為由聲請支付
    命令，後經原告異議，中泰公司遂正式向原告起訴請求因原
    告經營期間致中泰公司受損822萬5032元之損害賠償，由台
    灣苗栗地方法院以97重訴宇第56號審理，並以被告張秋田為
    該案之訴訟代理人。該案審理期間，中泰公司即委託維揚聯
    合會計師事務所進行帳務清查，且於98年2月19日完成，原
    告亦配合該事務所之要求提供原告個人支票票頭等供其查實
    ，依此觀之，雙方會帳工作，業已完成，至今早逾7日，被
    告亦無對原告表示何種異議，依解除買賣契約協議書所示，
    被告自應將原告所交付之500萬元股款返還原告。原告多次
    向被告張秋田口頭催促，然被告對此均置之不理。爰依系爭
    解除買賣契約協議書約定提起本件訴訟。並聲明：被告應連
    帶給付原告500萬元，及自98年11月13日起至清償日止，按
    年息百分之五計算之利息。
二、被告則以：
（一）原告主張中泰公司已完成會帳，被告應依解除買賣契約協
      議書所示返還500萬元股款云云。然自台灣苗栗地方法院
      97年重訴字第56號卷宗，即可知中泰公司委由維揚聯合會
      計師事務所進行約定查核，其目的係為協助中泰公司瞭解
      財務狀況。該會計師事務所僅就中泰公司之財務進行查核
      ，而查核結果實際上是否與現況相符合，不無疑問。且原
      告經營中泰公司之期間即96年4月至12月，查核報告明確
      指出，因無法核對資金流程，故仍帳列應收帳款。質言之
      ，會計師就原告經營96年4月至12月間出貨情形，已無法
      核對，被告更無可能勾稽該等款項、資金之實情。況且原
      告以被告於查核報告出爐後，未對原告有何舉措，即據此
      逕已解釋被告「會帳完成無異議」，顯屬原告單方臆測之
      詞。關於中泰公司存貨部分，會計師查核人員僅得以98
      年1月19日至中泰公司廠房現場盤點碎石、砂石、水泥、
      飛灰、爐石粉、分散劑之數量，並依推估方式計算領用數
      量，以回推97年3月31日之存貨數量。是以，會計師就存
      貨部分，亦僅得以「推估」方式，進行97年4月1日存貨耗
      存數量之推估，準此在原告經營期間存貨耗存數量確實為
      何？顯然仍屬未明。此外，會計師事務所明確指出：「本
      會計師必須指出本會計師執行之約定程序尚不足以構成依
      照一般公認審計準則完成之審計工作，因此本會計師不對
      中泰預拌混凝土公司之任何財務報表或本報告所包含之資
      料表示審計意見。」換言之，中泰公司之財務報表，或該
      報告中包含之資料，是否明確與現況相符，會計師並未審
      酌在內，質言之，財務報表與資料所示是否即為真實情況
      ，仍非無疑，且從該查核報告中無從得知。是中泰公司委
      請會計師查核，其目的僅為依現有公司所存報表、資料以
      瞭解公司財務現況作為另案（即台灣苗栗地方法院97年度
      重訴字第56號）訴訟之用，並無被告與原告進行會帳之意
      。是以，原告據此逕為臆測被告「會帳完成無異議」為由
      ，請求返還價金，難謂可採。
（二）又依證人劉奉印之證述：「（法官問：協議解除買賣，價
      金如何處理？）答：如協議書所載，會帳後七日內給付。
      公司帳還沒有說清楚，所以要會帳，會帳的意思是證人林
      律師所載，雙方之間的帳目不清楚，希望要把公司的帳結
      清，如果有虧損，雙方就要清楚，但雙方都說不清楚。」
      、證人林萬生之證述：「（法官問：當初為何會訂立這份
      解除買賣契約協議書？）答：之前見過幾次面，雙方談的
      內容是原來的買賣契約書的履行，因為原告就買賣價金無
      法按期給付，除了500萬元訂金，往後的價金無法給付，
      雙方就價金給付部分有談過幾次，但都沒有辦法履行，後
      來大家就協議解除這份買賣契約書。」、「（法官問：契
      約解除，原告給付的價金如何處理？）答：有兩個部分，
      一個是被告要把500萬元返還給原告，原告經營期間即4月
      30日訂立買賣契約到96年10月20日，原告所有的盈虧要由
      原告負責。因為很複雜，所以500萬元價金要於盈虧釐清
      後來折抵，因此會帳的意思就是要折抵的意思。會帳的方
      式，是由原告提出這段期間的應收、應付款項及財產，經
      被告雙方會帳，會帳完成後，再決定500萬元扣除這些款
      項，因為原告經營期間有變賣公司的財產，所以才要會帳
      結算盈虧之後，才計算要給多少錢，以我所知原告一直沒
      有帳冊，後來我沒有參與會帳的過程，會帳就是要結算這
      段期間的盈虧。簽立協議書距離原告接任經理，大約只有
      六個月，原告要提出這些資料應該很容易，但原告都沒有
      提出，我也不知道到現在有沒有解決。」是以本件解除買
      賣契約協議書所載「會帳」之意思，業經由證人證述甚詳
      ，此外該解除買賣契約協議書為證人林萬生所撰寫，就其
      所撰「會帳」之意應屬證人林萬生最為明瞭。末查，原告
      於97年2月24日邀約被告張秋田至立法委員顏清標台中縣
      清水鎮服務處商談中泰公司事宜，當時原告仍聲稱要買中
      泰公司，被告張秋田即要求原告簽署買賣方案，並要求原
      告三天內回覆，惟原告仍置之不理。該方案載明：「依
      據原購買精神、原則辦理買賣，惟必需訂定時程。…據
      解約，依據帳冊計算核對。依據解約事項辦理。…定事
      項，請於三日之內回覆作確定，如未有任何回應一切以訴
      訟辦理。」顯見兩造迄今就其經營中泰公司之帳務仍未釐
      清。
（三）又中泰公司約定查核程序報告書，第11頁，機械設備經盤
      點發現，中泰公司於財產目錄中有明列乙套汙水處理設備
      ，淨值為110萬2650元，惟該汙水處理機械設備，如證人
      林萬生所言，已遭原告變賣，變賣後所得資金，並未列帳
      於中泰公司；原告經營中泰公司期間，除私自將公司款項
      取走512萬1390元、公司資金203萬4400元無法核對資金流
      程外，竟又中飽私囊讓中泰公司虧損344萬1574元，該等
      帳務仍屬未明。又經會計師盤點，中泰公司三輛大貨車，
      竟由原告交予訴外人轟阜實業有限公司，其緣由亦未見原
      告有何說明？而原告所換得三輛貨車亦未列帳。
（四）綜上所述，原告違約在先，又視解除買賣契約協議書於無
      物，其盜賣公司資產、債留公司、中飽私囊、徒增虧損等
      ，兩造並無會帳，原告亦未為釐清帳務。是原告逕謂兩造
      業已會帳完成，並表示無異議，其請求返還價金，顯屬無
      由。並聲明：駁回原告之訴。
三、本件經兩造協議簡化爭點，就下列事實不為爭執，本院自得
    採為判決之基礎:
（一）兩造於96年4月30日簽署股權買賣契約書，約定被告等將
      有中泰公司股權80%（當時張秋田為2900股，邱秀鳳為385
      0股、張桂芳為1050股、張智瑋為1200股、呂淑華為600股
      ），以1160萬元之代價共同出售予原告，原告已付價金50
      0萬元予被告代表人張秋田。
（二）於96年10月20日兩造復簽訂解除買賣契約協議書一份載明
      ：「黃國光（甲方）與張秋田、邱秀鳳、張智韋、呂淑華
      、張桂芳（下稱乙方，由張秋田代理）雙方前於96年4月
      30日訂立中泰預拌混凝土股份有限公司（下稱中泰公司）
      股權買賣契約，茲經雙方協議解除上開買賣契約。甲方自
      本協議書訂立之日起，終止對中泰公司之營運，並將公司
      經營權返還乙方。另乙方應返還甲方基於原訂契約所給付
      之500萬元，及甲方於契約訂立後至返還經營權之日止之
      帳目，雙方另行會帳處理。雙方會帳完成無異議後，應給
      付之款項，應於7日內履行」。
（三）中泰公司於台灣苗栗地方法院97年度重訴字第56號損害賠
      事件中，中泰公司委由訴外人維揚聯合會計事務所，就中
      泰公司96年4月1日至97年3月31日之帳目，辦理查帳報告
      該會計事務所於98年2月13日出具查核程序報告書一份。
四、本件原告主張：其於96年4月30日1160萬元之代價向被告購
    買其等所有之中泰公司股權80%（當時被告張秋田2900股、
    被告邱秀鳳3850股、被告張桂芳1050股、被告張智葦1200股
    、被告呂淑華600股），原告並已交付現金500萬元，後因雙
    方對股款交付及股權移轉事宜多有爭議，雙方即於96年10月
    20 日簽立解除買賣契約協議書，其中約定關於原告所給付
    之500萬元，於原告自買賣股權契約時起，至返還經營權日
    止期間之帳目，經雙方會帳完成無異議後七日內，被告等應
    將該500萬元返還，今兩造會帳已完畢，惟被告未依約返還
    500萬元予原告，爰請求被告等語，被告就兩造有為前述股
    權交易，並於於96年10月20日簽立解除買賣契約協議書之事
    實，不為爭執，惟否認兩造已會帳完畢，並以前詞置辯，是
    本件應審究者為：被告是否應依兩造於96年10月20日所簽訂
    解除買賣契約協議書約定，返還500萬元價金予原告？經查
    ：
（一）按契約除當事人約定保留之解除權外，固以有民法第254
      條至第256條或其他法定之情形為限，有解除權人始得向
      他方當事人為解除之意思表示。但契約既因當事人雙方意
      思表示一致而成立，自亦可因互相表示意思一致而解除，
      所謂意思表示一致，無論其為明示或默示，均包含在內（
      最高法院57年台上字第3211號判例意旨參照）。依卷附兩
      造於96年10月20日兩造復簽訂解除買賣契約協議書，其載
      明：「黃國光（甲方）與張秋田、邱秀鳳、張智韋、呂淑
      華、張桂芳（下稱乙方，由張秋田代理）雙方前於96 年4
      月30日訂立中泰預拌混凝土股份有限公司（下稱中泰公司
      ）股權買賣契約，茲經雙方協議解除上開買賣契約。甲方
      自本協議書訂立之日起，終止對中泰公司之營運，並將公
      司經營權返還乙方。另乙方應返還甲方基於原訂契約所給
      付之500萬元，及甲方於契約訂立後至返還經營權之日止
      之帳目，雙方另行會帳處理。雙方會帳完成無異議後，應
      給付之款項，應於7日內履行」等語，兩造於96年4月30日
      訂立中泰公司股權買賣契約，業於96年10月20日合意解除
      無誤，而依上開解除契約協議約定，原告應將取自於被告
      之經營權返還返還被告，而被告亦應將原告為購買股東先
      行給付之部分價金500萬元返還原告，兩造約定被告應返
      還原告500萬元之清償期，為「雙方會帳完成無異議後，
      應給付之款項，應於7日內履行」，即完成會帳之日起，
      往後7日內，被告應給付原告500萬元。是原告主張兩造間
      於96年4月30日訂立中泰公司股權買賣契約，業於96年10
      月20日合意解除，被告對原告負有返還500萬元之義務，
      且應於會帳後7日給付予原告，應屬可採。
（二）又解釋當事人之契約，應以當事人立約當時之真意為準，
      而真意何在，又應以過去事實及其他一切證據資料為斷定
      之標準，不能拘泥文字致失真意（最高法院39年台上字第
      1053號判例意旨參照）。原告主張兩造約定之「會帳完成
      」係指被告對原告經營中泰公司期間所致盈虧之核對，現
      被告已委任會計查核完畢等，有中泰公司於台灣苗栗地方
      法院97年度重訴字第56號損害賠事件中，委由訴外人維揚
      聯合會計事務所，就中泰公司96年4月1日至97年3月31 日
      之帳目，辦理查帳報告，該會計事務所於98年2月13日出
      具查核程序報告書一份，亦經本院向維揚聯合會計事務所
      查詢屬實，且有報告書一份，在卷可稽，原告主張應非無
      據。原告主張中泰公司之經營權現由被告掌握之事實，復
      為被告所不爭執，且依原告所提出中泰公司96年11月18日
      096011018號函文一份，其由被告邱秀鳳以董事長之名義
      對外發文載稱：「請各廠商於96年4月1日起，因黃國光先
      生未付予買賣價金，已於96年10月20日協議交還本公司董
      長股權80%，唯黃國光先生至發文日止尚未繳回公司，點
      交手續，為免客戶權益受損，96年4月1日起中泰公司所有
      支出屬黃國光先生個人應付款，請各廠商客戶向黃國光索
      款．．．為維護雙方權益，請於本通知接獲起10日內聯繫
      登記．．．」等語，更明原告於協議後確已將中泰公司經
      營權交由被告經營無誤。至於被告抗辯：兩造並無會帳，
      且縱有會帳亦因帳目不清未完成云云，並舉證人劉奉印、
      林萬生為證，惟查：
  １、證人林萬生到庭結證稱：「（是否認識原告黃國光及被告
      ？）答：原告是我們律師事務所的客戶，我是鼎律法律事
      務所的人員。」、「（解除買賣契約協議書是否是你的簽
      名？提示並告以要旨）答：是，我有看過。會訂立這份協
      議書是之前股份的買賣，一直沒有辦法說好，寫協議書之
      前，另外有一份買賣契約，之後協議解除買賣，所以才寫
      這份協議書。」、「（協議解除買賣，價金如何處理？）
      答：如協議書所載，會帳後七日內給付。公司帳還沒有說
      清楚，所以要會帳，會帳的意思是證人林律師所載，雙方
      之間的帳目不清楚，希望要把公司的帳結清，如果有虧損
      ，雙方就說清楚，但雙方都說不清楚。」、「（原告訴訟
      代理人：當初是按照證人林萬生所寫的協議書內容認證來
      簽名？）答：是。」等語（詳參本院98年12月16日言詞辯
      論筆錄），證人林萬生僅證明兩造間之股權買賣契約業已
      合意解除，且兩造已有會帳僅就會帳結果之帳目認知有所
      不同，以致無法釐清實際帳目而已，並非兩造沒有會帳之
      行為 ，證人林萬生之證詞自不足為被告有利之認定。
  ２、又證人林萬生固到庭結證：「（與原告是何關係？）答：
      不熟，見過幾次面，因為本案而見面。」、「（原告是事
      務所客戶？）答：被告張秋田是我事務所的客戶。」、「
      （解除買賣契約協議書是你寫的嗎？）答：系爭解除買賣
      契約協議書是我草擬的，內容是我書寫的。」、「（當初
      為何會訂立這份解除買賣契約協議書？）答：之前見過幾
      次面，雙方談的內容是原來的買賣契約書的履行，因為原
      告就買賣價金無法按期給付，除了五百萬元訂金，往後的
      價金無法給付，雙方就價金給付部分有談過幾次，但都沒
      有辦法履行，後來大家就協議解除這份買賣契約書。」、
      「（契約解除，原告給付的價金如何處理？）答：有兩個
      部分，一個是被告要把五百萬元返還給原告，原告經營期
      間即4月30日訂立買賣契約到96年10月20日，原告所有的
      盈虧要由原告負責。因為很複雜，所以500萬元價金要於
      盈虧釐清後來折抵，因此會帳的意思就是要折抵的意思。
      會帳的方式，是由原告提出這段期間的應收、應付款項及
      財產，經被告雙方會帳，會帳完成後，再決定500萬元扣
      除這些款項，因為原告經營期間有變賣公司的財產，所以
      才要會帳結算盈虧之後，才計算要給多少錢，以我所知原
      告一直沒有帳冊，後來我沒有參與會帳的過程，會帳就是
      要結算這段期間的盈虧。簽立協議書距離原告接任經理，
      大約只有六個月，原告要提出這些資料應該很容易，但原
      告都沒有提出，我也不知道到現在有沒有解決。」、「（
      原告訴訟代理人：沒有會帳，是原告告知，還是被告告知
      ，你如何知道？）答：簽立協議書後，兩個星期內，張秋
      田有找過我幾次，要我催告原告會帳，之後就沒有再找過
      我，所以我認為這二星期內沒有會帳，之後是否有會帳，
      我不清楚。」、「（原告訴訟代理人：是否知道中泰公司
      帳冊在哪裡？）答：不知道。」、「（原告訴訟代理人：
      就你的陳述，在原告經營期間，盈虧由他負責，所以會帳
      的意思是在他經營期間盈虧是由他負責，所以對公司而言
      ，公司應付、收款項是由原告負責？）答：是。」等語（
      詳參本院98年12月16日言詞辯論筆錄），按證人林萬生固
      稱兩造沒有會帳，惟其陳稱「（沒有會帳，是原告告知，
      還是被告告知，你如何知道？）答：簽立協議書後，兩個
      星期內，張秋田有找過我幾次，要我催告原告會帳，之後
      就沒有再找過我，所以我認為這二星期內沒有會帳，之後
      是否有會帳，我不清楚。」云云，顯見其陳稱兩造沒有會
      帳係其個人臆測之詞，且與中泰公司委由會計師查核帳目
      提出報告書一節之情事不符，其此部分證詞，自無可採；
      再者，林萬生證稱所謂「會帳」係指原告經營中泰公司期
      間盈虧是由原告負責，所以對中泰公司而言，公司應付、
      應收款項是由原告負責，是會帳之本意即在查核原告經營
      中泰公司期間之營運狀況，其目的無非在於被告等人接手
      經營權後，如發現原告經營期間就中泰公司之帳目有所短
      缺時，得由中泰公司向被告主張權利，惟被告自不得以原
      告與中泰公司會帳後帳目有糾葛而謂本件帳目未曾「會帳
      」，是被告抗辯：原告與中泰公司未有會帳，其給付之期
      限未屆至，其得拒絕履行，自無可採。
（三）按數人負同一債務，明示對於債權人各負全部給付之責任
      者，為連帶債務。民法第272條第1項定有明文。本件被告
      等五人，共同與原告訂立股權買賣契約，出售中泰公司
      80%股權全部出售予原告，並自原告處取得500萬元價金，
      其後兩造復合意解除契約，被告同意返500萬元價金予原
      告，就契約性質而言，被告等人就股權之轉讓負同一債務
      ，且各負全部給付之責任，同理，今兩造除買賣契約，被
      告等人對價金之返還亦負同一債務，且各負全部給付之責
      任，應可認定。又兩造股權交易約業已解除，而交易之股
      權本未移轉登記，原告基於股權交易契約僅自被告處接手
      之經營權，亦由被告自原告處取回，就股權交易契約而言
      ，原告於解除契約後，應回復原狀之義務已盡，至於原告
      與中泰公司間於會帳後，若帳目不清有所糾葛，本於中泰
      公司為一獨立法人，中泰公司之財產與被告之財產各自獨
      立，是原告與中泰公司間帳目之糾紛，本應由中泰公司對
      原告主張之，被告自無從以原告與中泰公司間之糾葛，拒
      絕還履行解除契約後應返還價金之義務。是依兩造96年10
      月20日兩造復簽訂解除買賣契約協議，中泰公司之帳目既
      由中泰公司委由會計師於98年2月13日查核完畢，依約被
      告應於98年2月20日前給付前述500萬元，被告未依約履行
      ，對原告即應負給付遲延之責任，原告請求被告應連帶給
      付500萬元於法有據。從而，原告本於兩造解除買賣契約
      協議之價金返還請求權，請求被告應連帶給付原告500萬
      元，及自98年11月13日起，至清償日止，按年息百分之五
      計算之利息，為有理由，應予准許。
五、本件事實已臻明確，兩造其餘攻擊防禦方法，經審酌後，核
    與結論無涉，爰不一一贅述，併此敘明。
參、訴訟費用負擔及假執行宣告之依據：民事訴訟法第85條第2
    項。
中    華    民    國    99    年    5    月     19   日
                  民事第四庭    法  官   王金洲
上正本係照原本作成。
如對本判決上訴，須於判決送達後20日內向本院提出上訴狀。
中    華    民    國    99    年    5    月     19   日
                                書記官   魏愛玲

司法院資訊處製作；財團法人民間司法改革基金會備份。
